臺灣臺北地方法院刑事判決　　　　　　　 96年度訴字第669號
公　訴　人　臺灣臺北地方法院檢察署檢察官
被　　　告　甲○○
上列被告因偽造文書等案件，經檢察官聲請以簡易判決處刑（95
年度偵字第11431號），嗣經簽請改依通常程序進行，被告於準
備程序時復就被訴事實為有罪陳述，本院裁定依簡式審判程序進
行，茲判決如下：
    主  文
甲○○共同行使偽造私文書，足以生損害於公眾及他人，處有期
徒刑貳月，如易科罰金，以銀元佰元即新臺幣玖佰元折算壹日
，減為有期徒刑壹月，如易科罰金，以銀元佰元即新臺幣玖佰
元折算壹日。緩刑貳年。未扣案之中華民國普通護照申請書上偽
造之「乙○○」之署押壹枚及變造乙○○國民身分證、外交部領
事事務局誤發之乙○○名義（護照號碼M0 0000000號）之護照上
之甲○○照片共貳張，均沒收。
    事  實
一、甲○○於民國89年間，因故遭日本拒絕入境，其為求能順利
    赴日，竟於同年5月間，與真實姓名年籍不詳，自稱「李先
    生」之成年男子，共同基於行使變造國民身分證、偽造私文
    書及使公務員登載不實之文書等犯意聯絡，由甲○○交付3
    張自己之照片及新臺幣（以下同）4萬元對價予「李先生」
    後，委由「李先生」於89年5月中旬某日在不詳地點，以換
    貼甲○○照片於乙○○國民身分證上之方式，變造國民身分
    證1張，並以乙○○之名義填寫普通護照入出境許可申請書
    ，在其上偽造乙○○之署押而偽造私文書，連同上開變造國
    民身分證，於89年5月16日持向護照核發機關即外交部領事
    事務局行使以申請核發乙○○之護照，使不知情之承辦公務
    員依其申請，於形式審查後即將乙○○本人申請核發護照之
    不實事項，登載在其職務上所掌之公文書內，並發給貼有甲
    ○○照片之乙○○名義（護照號碼M00000000號）之護照1本
    ，足生損害於乙○○及護照核發、入出境管理之正確性。甲
    ○○並於89年6月2日持上開護照，以乙○○名義自臺灣出境
    前往日本。嗣經甲○○於94年12月間向日本東京入出境管理
    局坦承以冒領護照入境，並將上開乙○○之護照交由日本警
    方查扣後，再於95年3月間，其行使變造國民身分證、偽造
    私文書及使公務員登載不實之文書等犯罪尚未被有偵查權之
    機關或公務員發覺前，自行至臺北駐日經濟文化代表處表明
    上開犯罪情事，並委由該代表處之承辦人員代為向內政部警
    政署航空警察局表達自首及願接受法院裁判之意思，始查知
    上情。
二、案經內政部警政署航空警察局移請臺灣臺北地方法院檢察署
    檢察官偵查後，聲請以簡易判決處刑。
    理  由
一、本案被告甲○○所犯係死刑、無期徒刑、最輕本刑為3年以
    上有期徒刑以外之罪，其於本院準備程序中就被訴事實為有
    罪之陳述，經本院合議庭裁定由受命法官獨任依簡式審判程
    序而為判決，先予敘明。
二、訊據被告甲○○於本院調查、準備程序及審理時，對其於上
    開犯罪事實欄所載之犯行均已坦白承認，核與證人即被害人
    乙○○之證述相符（見偵查卷第14頁），並有普通護照入出
    境許可申請書、旅客入出境紀錄查詢單、入國證明書、日本
    國政府外國人登錄證明書（見偵查卷第6-10頁）在卷可稽，
    故被告之上開自白應與事實一致，堪可採信，被告之上開犯
    行，足以認定，本案事證明確，應予依法論科。
三、被告行為後，前於94年2月2日修正公布之刑法，已自95年7
    月1日起施行，另刑法施行法亦於95年5月14日增訂該法第1
    條之1規定，並自95年7月1日施行。其中修正後刑法第2條之
    規定，乃係關於新舊法比較適用之準據法，其本身無關行為
    可罰性要件之變更，故於95年7月1日刑法修正施行後，如有
    涉及比較新舊法之問題，即應逕依修正後刑法第2條第1項規
    定，為「從舊從輕」之比較（最高法院95年度第8次刑事庭
    會議決議意旨參照）。經查：
  (一)刑法第212條、第214條雖未修正，然於上開刑法及其施行法
    修正施行前，依罰金罰鍰提高標準條例第1條前段規定，刑
    法第212條、第214條所定罰金刑部分之法定刑度「銀元300
    元以下」及「銀元500元」分別提高為銀元3,000元、5,000
    即新臺幣9,000元、15,000元以下，最低刑度則依修正前刑
    法第33條第5款規定，應為銀元1元即新臺幣3元以上。嗣因
    刑法施行法第1之1條第2項已增訂：「中華民國94年1月7日
    刑法修正施行後，刑法分則所定罰金之貨幣單位為新臺幣；
    94年1月7日刑法修正時，刑法分則編未修正之條文定有罰金
    者，自94年1月7日刑法修正施行後，就其所定數額提高為30
    倍，但72年6月26日至94年1月7日新增或修正之條文，就其
    所定數額提高為3倍。」，而此規定係在替代罰金罰鍰提高
    標準條例部分條文，與適用罰金罰鍰提高標準條例之結果相
    同，對於被告而言並不發生有利或不利之問題，僅係將貨幣
    單位由銀元改為新臺幣，並非法律變更刑度之條文，當無須
    就新舊法比較，應逕適用之（臺灣高等法院暨所屬法院95年
    法律座談會刑事類提案第17號研討結果參照）。又修正後刑
    法第33條第5款亦已將罰金刑調整為新臺幣1,000元以上，以
    百元計算，故依前述標準換算，刑法第212條、第214條之修
    正後罰金刑法定刑度已變更為「新臺幣9,000元以下、1,000
    元以上」及「新臺幣15,000元以下，1,000元以上」，是比
    較修正前後刑度結果，修正後之規定對被告並非較為有利，
    揆諸前揭刑法第2條第1項前段規定，即應適用修正前之刑法
    第33條第5款及刑法施行法第1條之1等規定。
  (二)修正後刑法第55條規定，業已廢除牽連犯之規定。故犯一罪
    而其方法或結果之行為犯他罪名者，依修正前刑法第55條後
    段規定，認屬牽連犯，應從一重處斷；但依修正後刑法第55
    條規定，則已無牽連犯可資適用，即應將各該犯行以數罪併
    合處罰。是以適用修正前關於牽連犯之規定，自係較為有利
    。
  (三)被告對於未發覺之罪自首而受裁判，依修正後刑法第62條將
    原規定之「必減」修正為「得減」，雖性質上屬刑法裁量之
    事項，惟既影響行為人之刑罰法律效果, 應屬法律變更之範
    疇，而有刑法第2條第1項之適用，經比較新舊法，以舊法規
    定「必減」對行為人較為有利。
  (四)綜合上述各條文修正前後之比較後，適用修正後之刑法及刑
    法施行法等相關法律規定並未對被告更為有利，揆諸前揭刑
    法第2條第1項前段規定，即應適用修正前之刑法第33條第5
    款、第55條、第62條等規定。
  (五)另按修正後刑法第28條關於成立共同正犯之標準，將原來共
    同正犯之共同「實施」犯罪，改為共同「實行」犯罪，剔除
    完全未參與犯罪相關行為之「實行」的「陰謀共同正犯」及
    「預備共同正犯」，而本案被告之犯行非屬陰謀、預備共同
    正犯，不論依修正前刑法第28條之規定，抑或修正後刑法第
    28 條之規定，均構成共同正犯，刑罰規範狀態並無變更，
    對被告而言並無「有利」或「不利」之情形，而行為時及裁
    判時之法律均有處罰之規定者，法律之修正，不發生罪與刑
    之變更者，依各該法律規定之適用究係重在行為時或裁判時
    ，作為適用法律之判斷基準。是以於被告與他人共同實行犯
    罪之情形，應不生新舊法比較之問題，自應逕依現行有效之
    法律即修正後刑法第28條之規定，論以共同正犯（臺灣高等
    法院暨所屬法院95年法律座談會刑事類提案第8號之理由意
    旨參照），核先說明。
四、按護照條例施行細則於89年5月20日修正後，其中第36條第1
    項規定主管機關或駐外館處得於受理申請後1個月內，發現
    申請資料或照片與所繳身分文件或與檔存前領護照資料有相
    當差異、以已申報遺失之國民身分證申請，或所繳證件之真
    偽有向發證機關查證之必要、申請人對申請事項之說明有虛
    偽陳述或隱瞞重要事項之嫌，需時查證之3種情況，通知申
    請人於3個月內補件或約請申請人面談。而該條例於91年2月
    27日之修正，除於第44條第1項為上開相類之規定外，並於
    同條第2項規定依審查結果有必要者，主管機關得將申請案
    件移送相關機關偵查；復於第43條授權領事事務局為辦理護
    照核補、換發作業，得經由電腦連結內政部取得國籍變更資
    料、國民身分證補、換發資料，及國防部國軍人事現員系統
    之國軍人員資料，經由線上查詢取得入出國主管機關之旅客
    入出國查詢系統資料。可見外交機關自89年5月20日後，對
    護照之核發需就相關申請證件、資料，即須為實質之審查，
    以判斷其真實與否，而非僅依其申請即為一定登載之形式審
    查。然本件被告申請核發護照係在89年5月16日（見偵查卷
    第6頁），依當時所適用85年5月1日修正之護照條例施行細
    則，並無前揭實質審查之規定，是本件被告冒名申領護照，
    仍有刑法第214條規定之適用。是核被告所為，係犯刑法第2
    16條、第210條之行使偽造私文書罪、第216條、第212條之
    行使變造特種文書罪、刑法第216條、第214條之行使使公務
    員登載不實文書罪。被告委由具有上開罪名共同犯意聯絡之
    「李先生」偽造「乙○○」之署押後，用以偽造普通護照入
    出境許可申請書之私文書持以行使，其偽造署押之行為係偽
    造私文書之部分行為，偽造私文書之低度行為復為行使偽造
    私文書之高度行為所吸收，又其變造特種文書、使公務員為
    不實登載文書之低度行為，應分別為行使變造特種文書、行
    使使公務員為不實登載文書之高度行為所吸收，均不另論罪
    。被告與姓名、年籍不詳，自稱「李先生」之成年男子間，
    就前開犯行，有犯意聯絡與行為分擔，為共同正犯。被告所
    犯上開行使變造特種文書、行使使公務員登載不實文書、行
    使偽造私文書罪名間，有方法、結果之牽連關係，應依修正
    前刑法第55條後段之規定，從一重之行使偽造私文書罪論處
    。又查被告於行為後，先於94年12月間向日本東京入出境管
    理局坦承以冒領護照入境，並將上開乙○○之護照交由日本
    警方查扣，再於95年3月間，其行使變造國民身分證、偽造
    私文書及使公務員登載不實之文書等犯罪尚未被有偵查權之
    機關或公務員發覺前，自行至臺北駐日經濟文化代表處表明
    上開犯罪情事，並委由該代表處之承辦人員代為向內政部警
    政署航空警察局表達自首及願接受法院裁判之意思等情，業
    經被告釋明無誤，並有臺北駐日經濟文化代表處簽發之入國
    證明書、入國許可證副本、內政部警政署航空警察局刑事案
    件移送書各1份（見偵查卷第3頁、第8-9頁）附卷可參，堪
    認被告符合自首要件，應依修正前刑法第62條前段之規定，
    減輕其刑。爰審酌被告為期順利入境日本國之犯罪動機，所
    為對我國入出國管理及被害人乙○○之危害性，及其並無前
    科，素行良好，犯後復坦承犯行等一切情狀，量處如主文所
    示之刑，並依下述說明，諭知易科罰金之折算標準。又被告
    犯罪時間，係在96年4月24日以前，依中華民國九十六年罪
    犯減刑條例第2條第1項第3款、第7條之規定，均應減其宣告
    刑2分之1，故減為有期徒刑6月，並依前開減刑條例第9條之
    規定，諭知易科罰金之折算標準。另查被告前未曾受有期徒
    刑以上刑之宣告，有上開被告之臺灣高等法院被告前案紀錄
    表在卷可佐，其因一時失慮，致罹犯罪刑，經此偵審、科刑
    教訓後，當益知警惕，信無再犯之虞，本院認所宣告之刑以
    暫不執行為適當，併依修正後刑法第74條第1項第1款宣告緩
    刑2年，以啟自新（最高法院95五年第8次刑事庭會議決議參
    照）。
五、被告行為後刑法第41條業經於90年1月10日修正公布，於同
    年1月12日生效施行，將易科罰金之適用範圍擴大為「最重
    本刑5年以下有期徒刑之罪，而受6月以下有期徒刑或拘役之
    宣告」，而依行為時法即82年2月5日修正公布、同年2月7日
    施行之罰金罰鍰提高標準條例第2條（現已刪除）關於「依
    刑法第41條易科罰金者，均就其原定數額提高為100倍折算1
    日；法律所定罰金數額未依本條例提高倍數，或其處罰法條
    無罰金刑之規定者，亦同。」規定，易科罰金之折算標準最
    高為銀元300元，最低為銀元100元，換算為新臺幣後，最高
    額為新臺幣900元，最低額為新臺幣300元。嗣刑法第41條再
    於94年1月7日修正，94年2月2日公布，於95年7月1日施行，
    該條修正為「犯最重本刑為5年以下有期徒刑以下之刑之罪
    ，而受6個月以下有期徒刑或拘役之宣告者，得以新臺幣1,0
    00元、2,000元或3,000元折算1日，易科罰金」。經比較修
    正前、後關於易科罰金折算標準之刑罰法，適用90年1月10
    日修正公布，於同年1月12日生效之刑法第41條第1項前段對
    於被告較為有利，則應依刑法第2條第1項前段，適用94年1
    月7日修正前之刑法第41條第1項前段。本案既仍適用修正前
    刑法第41條第1項前段之規定定被告易科罰金之折算標準，
    自仍應適用修正前罰金罰鍰提高標準條例第2條之規定提高
    折算之罰金數額，諭知以新臺幣900元折算1日為易科罰金之
    折算標準，且為免與刑法第41條第1項修正施行後所定易科
    罰金折算標準改採新臺幣計算產生混淆誤解起見，另引用現
    行法規所定貨幣單位折算新臺幣條例第2條明定易科罰金折
    算標準及折算新臺幣之數額，以資明確。至被告偽造之中華
    民國普通護照申請書，因已行使於外交部領事事務局而非屬
    被告所有，另被告變造之乙○○國民身分證，亦原屬乙○○
    本人所有，自無庸諭知沒收。然中華民國普通護照申請書申
    請人欄上偽造之「乙○○」之署押1枚，應依刑法第219條之
    規定，不問屬於犯人與否，沒收之。至於變造之乙○○國民
    身分證及外交部領事事務局誤發之乙○○名義（護照號碼
    M00000000號）之護照上被告之照片各1幀，均為被告所有，
    亦屬供其犯本件犯罪所用之物，雖均未扣案，惟仍應依刑法
    第38條第1項第2款之規定，均沒收之。
六、公訴意旨另以：被告持變造之乙○○國民身分證，並偽造普
    通護照入出境許可申請書，向外交部領事事務局行使以申請
    核發護照，並經該局核發「乙○○」（護照號碼M00000000
    號）護照1本，並於89年6月2日持上開護照，未向內政部警
    政署入出境管理局申請許可，逕自臺灣出境前往日本，因認
    被告就此部分亦涉護照條例第23條第2項、第1項行使變造國
    民身分證以供申辦護照罪嫌、入出國及移民法第54條之未經
    許可出國罪嫌云云。
七、按其行為不罰者，應諭知無罪之判決，刑事訴訟法第301條
    第1項定有明文。經查，被告上開行使變造國民身分證以供
    申請護照之行為，已該當於刑法第216條、第212條之行使變
    造特種文書罪如上述，然現行護照條例係於89年5月17日修
    正公布，依該條例第27條之規定，應係於89年5月21日起施
    行，本案被告行為（行使變造國民身分證以供申請護照）時
    ，係於89年5月16日（見偵查卷第6頁），是被告此部分行為
    應無護照條例第23條第2項、第1項之適用，應屬甚明。另按
    「國民入出國，應向主管機關申請許可；未經許可者，不得
    入出國。但居住臺灣地區設有戶籍國民，自本法施行1年後
    ，入出國不需申請許可」，88年5月21日訂定、公布並施行
    之入出國及移民法第5條第1項定有明文。是自89年5月21日
    起，居住在臺灣地區設有戶籍之國民入出國即不需申請許可
    。查被告原係設籍居住於屏東縣屏東市○○里○○鄰○○○路
    73巷44號，嗣於79年7月18日遷至屏東縣屏東市○○里○○鄰
    ○○路101之1號，並於94年12月8日再遷至臺北市○○區○
    ○里○○鄰○○街268巷4弄16號4樓，有其個人基本資料查詢
    結果單1紙在卷可稽，是其為「居住臺灣地區設有戶籍之中
    華民國國民」，可以認定。則其於89年6月2日之出國行為，
    已在前開1年期間以外，自毋庸申請許可，故此次出國行為
    應不成立犯罪。惟公訴意旨認為被告前述犯行與前開有罪部
    分之犯行間有法規競合之實質上一罪關係，爰不另為無罪之
    諭知。
據上論斷，應依刑事訴訟法第452條、第273條之1第1項、第299
條第1項前段，刑法第2條第1項前段、第28條、第216條、第210
條、第212條、第214條、第219條、第38條第1項第2款、第74條
第1項第1款，95年1月7日修正前刑法第55條、第62條前段、90
年1月10日修正之刑法第41條第1項前段，刑法施行法第1條之1，
修正前罰金罰鍰提高標準條例第2條，現行法規所定貨幣單位折
算新臺幣標準第2條，中華民國九十六年罪犯減刑條例第2條第1
項第3款、第7條、第9條之規定，判決如主文。
本案經檢察官蕭方舟到庭執行職務。
中　　華　　民　　國　　96　　年　　9 　　月　　21　　日
                  刑事第十庭    法  官  林柏泓
如不服本判決，應於判決送達後10日內，向本院提出上訴狀。
以上正本證明與原本無異。
　　　　　　　　　　　　　　　　書記官　柯貞如
中　　華　　民　　國　　96　　年　　9 　　月　　21　　日
